【裁判字號】    99,訴,2291
【裁判日期】    991231
【裁判案由】    塗銷所有權移轉登記
【裁判全文】
臺灣板橋地方法院民事判決              99年度訴字第2291號
原      告  台新國際商業銀行股份有限公司
法定代理人  吳清文
訴訟代理人  吳俊良
被      告  游驗忠
被      告  房碧英
上列當事人間請求塗銷所有權移轉登記事件，經本院於民國99年
11月15日言詞辯論終結，判決如下：
    主  文
原告之訴駁回。
訴訟費用由原告負擔。
    事實及理由
一、本件被告游驗忠經合法通知，未於言詞辯論期日到場，核無
    民事訴訟法第386條所列各款情形，爰依原告之聲請，由其
    一造辯論而為判決。
二、原告先位主張：被告游驗忠於民國93年6月向原告申請現金
    卡使用，至99年7月20日止，消費記帳新台幣（下同）61399
    7元（內含消費本金404741元、利息209256元），自96年12
    月27日行帳款即開始逾期，而其於97年1月14日將系爭房地
    所有權移轉登記予被告房碧英，房碧英為其姪女，乃係通謀
    虛偽意思表示，目的在逃避債權人之追償，依民法第87條第
    1項之規定，其法律行為應屬無效，又依民法第113條之規定
    ，無效法律行為之當事人，於行為當時知其無效，或可得而
    知者，應負回復原狀或損害賠償之責任。又按債務人怠於行
    使權利時，債權人因保全債權，得以自己之名義，行使其權
    利，民法第242條定有明文。故被告間之買賣關係及所有權
    移轉行為為通謀虛偽意思表示，依民法第113條之規定應回
    復原狀，系爭不動產所有權仍屬被告游驗忠所有，原告依民
    法第242條代位被告游驗忠之所有權權利，請求依民法第113
    條之規定回復登記於被告游驗忠所有。並聲明：確認被告游
    驗忠、房碧英於96年12月31日就坐落台北縣永和市○○段
    891地號所有權應有部分40分之1及安樂段2466建號所有權應
    有部分4分之1所訂立之買賣契約關係不存在。被告房碧英應
    將上開土地及建物於97年1月14日以買賣為原因所為之所有
    權移轉登記予以塗銷，回復為被告游驗忠所有。原告備位主
    張：債務人所有之財產除對於特定債權人設有擔保物權外，
    應為一切債務之總擔保，倘債務人財產已不足清償一切債務
    時，而竟將財產惡意脫產他人，且非用以清償具有優先受債
    權之債務，對於普通債權人甚不公平，即難謂無詐害行為（
    最高法院78年度台上字第1583號判決意旨參照），被告游驗
    忠將其所有之系爭不動產以買賣之名移轉登記為其姪女即被
    告房碧英所有，顯為有害及債權之行為，依民法第244條第2
    項之規定，原告得聲請法院撤銷之，被告游驗忠於負債期間
    曾求助於其家人，故被告房碧英對被告游驗忠之財務狀況應
    無不知情之道理，而移轉時點又為被告游驗忠債務逾期履行
    困難之後，其移轉之意圖乃為脫產以避免遭債權人強制執行
    至為明顯，故難謂債務人與買受人雙方間無脫產之惡意。備
    位聲明：被告游驗忠、房碧英就上揭不動產於96年12月31日
    以買賣原因所為債權行為及於97年1月14日所有權移轉登記
    之物權行為，應予撤銷。被告房碧英應將上揭不動產於97年
    1 月14日經地政機關以買賣為原因所為之所有權移轉登記，
    予以塗銷，回復登記為被告游驗忠所有。
三、被告房碧英則以：被告游驗忠在96年間欲出售其名下系爭房
    地所有權應有部分予親戚，由於系爭房屋係伊外婆留下來的
    ，於是伊母親答應以100萬元借予伊，由伊買下系爭房地所
    有權應有部分，並登記於伊名下。伊母親在96年9月底前陸
    陸續續提領出現金，交予被告游驗忠，房子便於97年1月14
    日完成過戶於伊名下。伊並不知道被告游驗忠有積欠原告銀
    行債務，並非如原告所主張與被告游驗忠間有惡意脫產之行
    為等語置辯。並聲明：原告之訴駁回。
四、被告游驗忠未於言詞辯論期日到場，亦未提出準備書狀作何
    聲明或陳述。
五、按第三人主張表意人與相對人通謀而為虛偽意思表示者，該
    第三人負舉證之責，最高法院48年台上字29號判例意旨參照
    。原告主張：被告間就如前揭不動產之買賣係基於通謀虛偽
    意思而為等情，既為被告房碧英所否認，自應由原告就利己
    之事實負舉證責任。惟原告僅主張移轉之時點在欠款之後及
    被告房碧英為被告游驗忠之姪女，即指稱被告間通謀虛偽為
    意思表示，顯難認原告主張為可採。被告房碧英就其所辯，
    業據提出訴外人游金妹之合作金庫銀行及郵局存款存摺為證
    ，經核閱該存摺明細，確實有達100萬元之提款記錄，資金
    足以支付買賣價金，並據證人游金妹到庭證稱「被告二人間
    有買賣系爭房地所有權應有部分之意思合致，並已將100 萬
    元之價金交予被告游驗忠始辦理移轉登記」等語，堪認被告
    二人間就系爭房地有買賣契約之關係存在。是原告主張被告
    間通謀虛偽意思表示，請求確認被告間就系爭房地所為買賣
    債權及物權行為不存在，及訴請被告房碧英塗銷所有權移轉
    登記，為無理由，應予駁回。
六、債權人依民法第244條規定，撤銷債務人所為之有償或無償
    行為者，須具備下列之條件，(1)為債務人所為之法律行為
    (2)其法律行為有害於債權人(3)其法律行為係以財產權為目的
    (4)如為有償之法律行為，債務人於行為時，明知其行為有害
    於債權人，受益人於受益時，亦明知其事情。至於債務人之
    法律行為除有特別規定外，無論為債權行為抑為物權行為，
    均非所問（最高法院42年台上字第323號判例意旨參照）。
    原告應就被告間之債權行為及物權行為合於上開要件，負舉
    證之責。原告主張：被告游驗忠將其所有系爭不動產以買賣
    為原因移轉登記為其姪女即被告房碧英所有，顯為有害及債
    權之行為，依民法第244條第2項之規定，原告得聲請法院撤
    銷之，被告游驗忠於負債期間曾求助於其家人，故被告房碧
    英對被告游驗忠之財務狀況應無不知情之道理等語，經查，
    就被告房碧英明知被告游驗忠之買賣行為有害債權乙節，原
    告僅主張被告間有親戚關係，被告房碧英不應不知情云云，
    惟查，被告二人於96年間並未住於同址，有戶籍資料可稽，
    且據被告房碧英陳稱其與被告游驗忠僅於過年時見面，是原
    告主張被告房碧英知情被告游驗忠有害原告債權，恐難採信
    ，此外，原告並未提出其他證據，準此，原告本於民法第
    244 條第2項規定，請求撤銷被告間就系爭不動產所為買賣
    債權及物權契約行為，並訴請被告房碧英塗銷所有權移轉登
    記，亦屬無據，應予駁回。
七、從而，原告先位依民法第242條、第113條、第767條規定，
    請求確認被告間就系爭房地之買賣關係不存在，被告房碧英
    應塗銷所有權移轉登記；備位依民法第244條第2項規定，請
    求撤銷被告間就系爭房地所為之買賣行為及移轉所有權之物
    權行為，被告房碧英應塗銷所有權移轉登記，均無理由，應
    予駁回。
八、結論：原告之訴為無理由，依民事訴訟法第385條第1項前段
    、第78條，判決如主文。
中    華    民    國    99    年    12    月    31    日
                  民事第三庭    法  官  陳映如
以上正本係照原本作成
如對本判決上訴，須於判決送達後20日內向本院提出上訴狀。如
委任律師提起上訴者，應一併繳納上訴審裁判費。
中    華    民    國    99    年    12    月    31    日
                            書記官  林勁丞

司法院資訊處製作；財團法人民間司法改革基金會備份。
